臺灣嘉義地方法院民事判決　　　　　　　　96年度訴字第28號
原　　　告　戊○○
　　　　　　　　　　　　號
　　　　　　乙○○
　　　　　　丙○○
　　　　　　丁○○
訴訟代理人　己○○
被　　　告　甲○○
上列當事人間分配表異議之訴事件，於中華民國96年4月30日言
詞辯論終結，本院判決如下：
    主  文
本院九十五年度執字第三一一號強制執行事件於民國九十五年十
月三十日所製作之分配表，關於被告之分配金額，除執行費外應
減為新臺幣陸拾肆萬零玖佰參拾貳元。
原告其餘之訴駁回。
訴訟費用由被告負擔二分之一，餘由原告戊○○、乙○○、丙○○三人連帶負擔。
    事實及理由
壹、程序方面：
一、原告丁○○、戊○○經合法通知，未於言詞辯論期日到場，
    核無民事訴訟法第386條所列各款情形，爰依被告聲請，由
    其一造辯論而為判決。
二、原告丁○○與其餘原告戊○○、乙○○、丙○○為訴外人蕭
    素子之共同繼承人，被繼承人蕭素子為抵押權債務人，茲因
    原告戊○○等3人欲對抵押權債權人即被告甲○○就兩造所
    共同繼承之遺產執行程序提起分配表異議之訴，其訴訟標的
    對於兩造必須合一確定而應共同起訴，惟原告丁○○卻拒絕
    同為原告，經原告戊○○等3人聲請，本院於96年2月16日裁
    定命丁○○追加為原告，此合先敘明。
貳、實體方面：
一、原告戊○○、乙○○、丙○○起訴主張：
（一）原告四人之被繼承人蕭素子於民國84年2月10日以其所有
      坐落於嘉義縣水上鄉○○段261之13號土地及其上建號281
      號、門牌號碼為嘉義縣水上鄉回歸村建國四村1之2號之房
      屋（下稱系爭抵押物）向被告抵押借款新臺幣（下同）30
      0,000元。被告以蕭素子借期屆至未為清償抵押借款本金
      300,000元為由，向鈞院聲請強制執行，案經鈞院民事執
      行處以95年度執字第311號執行拍賣，得款共920,000元，
      扣除執行費用8,800元外，所餘金額911,200元部分，誤按
      被告所請求除設定抵押權本金300,000元外，並核計自85
      年2月10日起至95年9月12日止按年利率百分之二十計算之
      利息分配予被告，被告除因而分得所有拍賣價金外，尚有
      24,636元未受清償。
（二）鈞院民事執行處未依被告與蕭素子所訂抵押權設定契約中
      之條件核算分配表，顯屬違誤。利息計算違誤之理由如下
      ：
１、按被告所提出抵押債權之證明，雖有他項權利證明書及抵押
    權設定契約書可佐，但依其抵押權設定契約書所載: 「土地
    與建物共同擔保新台幣參拾萬元整，權利存續期間為一年，
    自民國八十四年二月十日起至八十五年二月十日止，債務清
    償日期為民國八十五年二月十日，利息為年息百分之二十，
    遲延利息 ()及違約金 ()等欄內均刪除」，亦即自清償期日
    後就不再有遲延利息、違約金之請求權或給付義務之約定，
    此有他項權利證明書及抵押權設定契約書可證被告自屬無遲
    延利息請求權甚明。
２、又按「未定有清償期限又未約定未付利息之金錢債務，經債
    權人向法院起訴時，關於利息之請求，應自債權人以訴訟提
    出於法院時起算，亦即以起訴狀副本送達於債務人之翌日起
    算，按起訴狀僅為債權人要求給付之積極表示，自應於起訴
    狀副本送於債務人時發生催告之效力，否則，債務人既未知
    悉債權人請求給付之意思，當可不為給付，依民法第二二九
    條第二項所謂「經催告而未為給付」之文義觀之，債務人應
    於收送起訴狀副本之翌日起，始負遲延利息之責任。」此有
    臺灣高等法院暨所屬法院55年度法律座談會民事類第10號提
    案可參。本件被告對本件債權及請求遲延利息，並不曾向管
    轄法院提起訴訟或依督促程序送達支付命令，故本件之債權
    應不得請求給付遲延利息甚明，被告向鈞院民事執行處請求
    分配核算自85年2月10日起至95年9月12日止按年利率百分之
    二十計算之利息，為無理由。
３、次按利息、紅利、租金、贍養費、退職金及其他一年或不及
    一年之定期給付債權，其各期給付請求權，因5年間不行使
    而消滅，民法第126條定有明文。縱使本件被告得請求利息
    ，自得請求時起已逾5年間不行使請求權消滅，已罹消滅時
    效之利息請求權於法不合，不應准許。
（三）綜上所述，本件鈞院民事執行處之更正分配表所列利息，
      是依被告請求自85年2月10日起至95年9月12日止之所誤，
      其利息之核算依法不合，被告於本件拍賣價金分配款，應
      僅得分配債權額本金300,000元及執行費8,800元，鈞院民
      事執行處所為更正分配表顯然錯誤，爰依強制執行法第41
      條之規定提起本訴，並聲明：1、鈞院95年度執字第311號
      強制執行事件，對被告甲○○所分配911,200元之債權額
      ，應減為300,000元，並將其減少之金額611,200元改分配
      予原告；2、訴訟費用由被告負擔。
二、原告丁○○未於言詞辯論期日到場，亦未提出任何書面作何
    陳述或說明。
三、被告則抗辯：
（一）原告之共同被繼承人蕭素子生前向被告借款300,000元，
      並設定系爭抵押物之抵押權予被告供擔保，對於抵押權設
      定契約書其上記載: 「土地與建物共同擔保新台幣參拾萬
      元整，權利存續期間為一年，自民國八十四年二月十日起
      至八十五年二月十日止，債務清償日期為民國八十五年二
      月十日，利息為年息百分之二十，遲延利息 ()及違約金
      ()等欄內均刪除」之事實，為兩造所不爭執。被告並未請
      求遲延利息及違約金，僅就利息之計算爭執。
（二）原告雖爰引民法第229條第2項之規定，主張被告不得請求
      自85年2月10日起至95年2月10日止之遲延利息，惟本件係
      定有清償期（85年2月10日）及約定有利息（年息百分之
      二十）之金錢債務，非未定有清償期及未約定有利息之金
      錢債務，原告之主張顯無理由。訴外人蕭素子於85年2月
      10日清償期屆至時，並未清償本息，故利息仍繼續發生，
      利息之計算應從清償日85年2月10日起按年息百分之二十
      算至95年9月12日止。鈞院以95年度執字第311號強制執行
      事件，拍賣抵押物所得金額920,000元，按95年11月4日分
      配表分配次序1「執行費」8,800元予被告，分配次序2「
      土地增值稅」0元，分配次序3「債權原本」300,000元、
      「債權利息」自85年2月10日起至95年9月12日止，共計
      3868日，按年息百分之二十計算之利息為635,836元，合
      計935,836元（300,000元+635, 836元＝935,836元）不足
      額24,636元（935,836元-911,200元＝24,636元），本件
      利息之計算於法並無不合。
（三）按原告以民法第126條抗辯被告之利息請求權已罹5年之時
      效而消滅，被告未免親戚之間起爭執，同意只請求5年期
      間之利息。並聲明：1、原告之訴駁回；2、訴訟費用由原
      告負擔。
四、法院判斷：
（一）兩造對於原告之被繼承人蕭素子生前向被告借款300,000
      元，並設定系爭抵押物之抵押權予被告供擔保，抵押權設
      定契約書其上記載: 「土地與建物共同擔保新台幣參拾萬
      元整，權利存續期間為一年，自民國八十四年二月十日起
      至八十五年二月十日止，債務清償日期為民國八十五年二
      月十日，利息為年息百分之二十，遲延利息 ()及違約金
      ()等欄內均刪除」一情均不爭執，足認此部分為真實。
（二）本件兩造有爭執者在於利息之計算，亦即被告得否請求年
      息百分之二十之遲延利息？若得請求上開利率之利息，利
      息之計算期間為多長？
（三）按給付有確定期限者，債務人自期限屆滿時起，負遲延責
      任；給付無確定期限者，債務人於債權人得請求給付時
      ，經其催告而未為給付，自受催告時起，負遲延責任。其
      經債權人起訴而送達訴狀，或依督促程序送達支付命令，
      或為其他相類之行為者，與催告有同一之效力，民法第22
      9條第1項、第2項定有明文。又遲延之債務，以支付金錢
      為標的者，債權人得請求依法定利率計算之遲延利息。但
      約定利率較高者，仍從其約定利率，民法第233條第1項亦
      定有明文。本件原告雖主張：本件被告並未約定有遲延利
      息，且其對本件債權及請求遲延利息，並不曾向管轄法院
      提起訴訟或依督促程序送達支付命令，故本件之債權應不
      得請求給付遲延利息云云。然查，本件抵押債務係定85年
      2月10日為其給付確定期限，而非未定有給付期限，是依
      前開民法第229條第1項之規定，債務人自85年2月10日期
      限屆滿時起，即負遲延責任，無待債權人之催告。又依上
      開民法第233條第1項規定，遲延之債務，以支付金錢為標
      的者，債權人得請求遲延利息，此乃民法對金錢債務之特
      別規定，無待當事人約定，是就金錢債務，縱當事人對遲
      延利息未約定，依法亦得請求遲延利息，且約定利率較高
      者，應從其約定利率。本件因兩造已約定比法定利率更高
      之年息百分之二十之約定利率，其遲延利息自應按年息百
      分之二十之約定利率計算，原告此部分主張，顯有誤解法
      條之規定，難認可採。
（四）復按利息、紅利、租金、贍養費、退職金及其他一年或不
      及一年之定期給付債權，其各期給付請求權，因5年間不
      行使而消滅，民法第126條定有明文。是利息請求權若超
      過5年不行使，會因罹於時效而消滅，然尚未超過5年者則
      否，本件原告主張被告之遲延利息請求權因超過5年未行
      使，故全部消滅不得行使，顯然誤解上開法條之規定意旨
      ，而不可採。然經本院訊問被告，被告則同意只請求自聲
      請抵押物拍賣執行起往前算5年之利息，超出5年範圍之利
      息拋棄（見本院96年3月26日之言詞辯論筆錄），是就利
      息期間之計算，自應以95年1月5日聲請抵押物拍賣執行之
      日起往前算五年，亦即以90年1月6日為利息起算日，算至
      分配表計算截止日即95年9月12日，其利息計算日數應為
      2074日，以年息百分之二十計算，被告應受分配之債權利
      息金額應為340,932元（300,000元×20﹪×2074÷365 ＝
      340,932元（元以下四捨五入），就超出此範圍部分，原
      告主張應予剔除，為有理由，應予准許，其餘主張則無理
      由，不可採憑。
（五）綜上所述，被告就其債權所應受分配之金額應為本金債
      權300,000元再加上利息債權340,932元而為640,932元，
      是原告提起本件分配表異議之訴主張被告債權所受分配金
      額應減為640,932元部分，為有理由，應予准許，逾此範
      圍之請求，均於法無據，應予駁回。
伍、本件事證已臻明確，兩造其餘攻擊、防禦方法及所提證據，
    核與本判決結論無影響，爰不逐一論列，併此敘明。
陸、據上論結，本件原告之訴為一部有理由，一部無理由，依民
    事訴訟法第79條、第85條第2項、第56條之1第5項，判決如
    主文。
中　　華　　民　　國　　96　　年　　5　　月　　14　　日
                  民二庭法　官　黃明展
以上正本係照原本作成
如對本判決上訴須於判決送達後20日內向本院提出上訴狀
中　　華　　民　　國　　96　　年　　5　　月　　14　日
                        書記官　陳昭煌
